【裁判字號】    95,訴,319
【裁判日期】    951225
【裁判案由】    侵權行為損害賠償
【裁判全文】
臺灣臺南地方法院民事判決               95年度訴字第319號
原      告  乙○○
訴訟代理人  郭家祺律師
被      告  甲○○
                        之1
訴訟代理人  江信賢律師
複代理人    陳慈鳳律師
            蔡麗珠律師
            蘇若龍律師
上列當事人間請求侵權行為損害賠償事件，經本院於中華民國95
年12月11日言詞辯論終結，判決如下：
    主  文
被告應給付原告新台幣壹拾伍萬玖仟柒佰柒拾貳元，及自民國94
年7月22日起，至清償日止，按年息百分之五計算之利息。
原告其餘之訴駁回。
訴訟費用由被告負擔十分之三，餘由原告負擔。
本判決原告勝訴部分得假執行。但被告如於執行標的物拍定、變
賣前，以新台幣壹拾伍萬玖仟柒佰柒拾貳元為原告預供擔保後，
得免為假執行。
原告其餘假執行之聲請駁回。
    事實及理由
一、原告主張：
（一）被告於民國93年11月13日上午7時35分許，駕駛車牌號碼
      UF-0640號自用小客車由小東路西向東行駛至上開交叉路
      口停等紅燈時，理應注意車前狀況，隨時採取必要之安全
      措施（道路交通安全規則第94條第3項參照），且行經設
      有行車管制號誌岔路口，號誌轉換起駛時應讓行進中車輛
      先行（道路交通安全規則第89條第1項第6款、道路交通管
      理處罰條例第45條第10款參照），而依當時情形，被告又
      無不能注意之情事，竟疏於注意正騎乘腳踏車由永康市○
      ○路○○道由北向南行駛，通過與小東路交叉路口三分之
      二之原告，而於號誌由紅燈轉換為綠燈時，率然起駛，因
      而撞及原告致其人車倒地，受有右脛骨腓骨骨折之傷害。
      被告過失傷害之犯行，業經本院94年度交簡字第943號刑
      事簡易判決判處拘役50日，如易科罰金，以300元折算一
      日在案。爰依侵權行為法律關係，請求被告給付原告醫藥
      費新台幣（下同）21,492元、增加生活上需要之支出
      213,972元及非財產上損害賠償500,000元，合計735,464
      元，並加計法定遲延利息。
（二）聲明：1、被告應給付原告735,464元，暨自起訴狀繕本送
      達翌日起至清償日止，按週年利率百分之五計算利息。2
      、願供擔保，請准宣告假執行。
二、被告固不否認前開時地駕車撞及原告之事實，惟以：被告對
    於本件車禍事故，並無過失，刑事部分並經本院以94年度簡
    上字第72號判處無罪。即令被告就本件車禍事故有可歸責事
    由，由於鑑定結果認為原告為肇事次因、被告為肇事主因，
    故本件原告請求之金額，扣除無理由部分後，應按原告與被
    告之過失比例計算負擔，且原告醫療費用中未提出收據部分
    ，因無法證明確已支出該筆費用，不應准許。另原告受傷程
    度是否已達無法處理自己事務，而需聘請外籍看護照料生活
    起居，實有疑義，而原告並未善盡舉證責任，尚難遽採。本
    件交通事故，原告為肇事次因，若非其漠視交通規則，應可
    避免此一事故之發生，故原告請求50萬元，顯然過高；況被
    告教育程度不高，生活困苦，故獲財團法人法律扶助基金會
    台南分會准予民、刑事程序法律扶助，衡諸被告經濟能力，
    實無以負擔如此鉅額之慰撫金，請求斟酌兩造之教育程度、
    身分、社會地位、經濟能力等情酌減等語資為抗辯，並聲明
    （一）原告之訴駁回；（二）如受不利判決，請准供擔保免
    為假執行。
三、得心證之理由：
（一）關於本件車禍，被告是否有過失？
   1、按行車前應注意起步前應顯示方向燈，注意前後左右有無
      障礙或車輛行人，並應讓行進中之車輛行人優先通行。又
      汽車行駛時，駕駛人應注意車前狀況及兩車併行之間隔，
      並隨時採取必要之安全措施。道路交通安全規則第89條第
      1項第6款、第94條第3項分別定有明文。「所謂信賴原則
      ，在道路交通事故之刑事案件上，係指參與交通行為之一
      方，遵守交通法規秩序，得信賴同時參與交通行為之對方
      或其他人，亦必會遵守交通法規秩序，不致有違反交通法
      規秩序之行為發生，因此，對於對方或其他人因違反交通
      法規秩序之行為所導致之危險結果，即無注意防免之義務
      ，從而得以免負過失責任；惟對於該對方或其他人不致發
      生違反交通法規秩序之行為，若無期待可能性，或行為之
      一方對於危險結果之發生，若稍加注意即能認識並予避免
      者，仍不能免除其注意義務，即無上開原則之適用。」、
      「汽車駕駛人對於防止危險發生之相關交通法令之規定，
      業已遵守並盡相當之注意義務，以防止危險發生，始可信
      賴他人亦能遵守交通規則並盡同等義務。若因此而發生交
      通事故，方得以信賴原則為由主張免除過失責任。」（最
      高法院86年度台上字第2462號、88年度台上字第6549號判
      決參照）。足見信賴原則之適用仍應以遵守道路交通安全
      規則並盡相當之注意義務，以防止危險之發生為要件。若
      稍加注意即能認識並予避免者，仍不能免除其注意義務，
      即無上開原則之適用，合先敘明。
   2、本件被告於上揭時、地，理應注意遵守上開交通規則，於
      起駛之際，注意前後左右有無障礙或車輛行人，並應讓行
      進中之車輛行人優先通行暨注意車前狀況，並隨時採取必
      要之安全措施，且當時天候晴朗、晨間自然光線、道路舖
      有柏油、路面乾燥、無缺陷、無障礙物、視距良好、客觀
      上亦無不能注意之情事，適騎腳踏車之原告亦於上揭肇事
      時、地疏於注意車前狀況，而與被告發生碰撞，被告顯已
      違背上開道路交通安全規則第89條第1項第6款、第94條第
      3項之規定，自有其未盡相當之注意義務之情形甚明。被
      告雖辯稱：車禍當時主觀上信賴交通號誌之指示，客觀上
      亦遵循交通號誌之指示通行，惟其駕駛自用小客車自停止
      線起步之際，左側尚有九人座廂型車一輛阻擋視線，始致
      發生碰撞等語，惟依前揭信賴原則之意旨，尚非僅以行為
      人遵守交通規則為已足，倘行為人對於該對方或其他人不
      致發生違反交通法規秩序之行為，已無期待可能性，或行
      為之一方對於危險結果之發生，若稍加注意即能認識並予
      避免者，仍不能免除其注意義務，即無上開原則之適用。
      本件被告辯以客觀環境限制一節，迄本院審理終結時既未
      舉證以實其說，尚難採信，因之縱令其係依號誌通行，仍
      難遽以援引信賴原則而免除其注意義務。復參諸臺灣省臺
      南區車輛行車事故鑑定委員會亦認定被告與原告同為肇事
      原因（原告為肇事次因），有該鑑定委員會94年3月2日之
      鑑定意見書影本附卷足憑（見本院南調卷第54頁正、反面
      ），又臺灣省車輛行車事故覆議鑑定委員會經本院刑事庭
      囑託鑑定結果，亦同此認定，有該委員會於94年9月27 日
      府覆議字第09400100599號函覆原審鑑定意見影本在卷可
      證（見本院南調卷第55頁正、反面），再者，被告因本件
      車禍所涉過失傷害犯行，亦經臺灣高等法院臺南分院判處
      拘役50日，如易科罰金以銀元300元即新臺幣900元折算一
      日確定在案，亦經調取本案刑事歷審卷宗查閱明確，足徵
      被告確有過失，且其過失行為與原告所受傷害間，應有相
      當因果關係。原告主張被告應負侵權行為損害賠償責任，
      洵屬有據。
（二）按汽車、機車或其他非依軌道行駛之動力車輛，在使用中
      加損害於他人者，駕駛人應賠償因此所生之損害。但於防
      止損害之發生，已盡相當之注意者，不在此限。又因故意
      或過失，不法侵害他人之權利者，負損害賠償責任；不法
      侵害他人之身體或健康者，對於被害人因此喪失或減少勞
      動能力或增加生活上需要時，應負損害賠償責任；又不法
      侵害他人之身體、健康、名譽、自由、信用、隱私、貞操
      或不法侵害其他人格法益而情節重大者，被害人雖非財產
      上之損害，亦得請求賠償相當之金額，民法191條之2、第
      184條第1項前段、第193條第1項、第195第1項前段分別定
      有明文。本件原告因被告之過失，致受前揭傷害，已如前
      述，揆諸前揭規定，原告自得請求被告負損害賠償責任。
      茲就原告所主張各項損害及其請求賠償之金額是否有據，
      分別論述如下：
    1.醫藥費部分：
      原告請求醫療費用21,492元，其中3,492元部分，業據原
      告聲請本院函詢國立成功大學醫學院附設醫院（下稱「成
      大醫院」）覆以醫藥費繳款收據5紙（見本院南調卷35頁
      至39頁）為證，共計支出3492元，核屬治療原告所受之右
      脛骨腓骨骨折之傷害所必需，應予准許。至於原告另主張
      其於94年1月15日及94年4月8日間共計支付18,000元之中
      藥費部分，固據其提出回春中藥房收據2紙為證，惟損害
      賠償雖得請求療養費，但須以係醫療或維持傷害後身體及
      健康之必要支出為限，查原告所受傷害，既經成大醫院分
      於93年11月13日及94年1月17日至同月24日施以二次復位
      固定手術，並以樹酯石膏固定保護，是否另有施以膏藥或
      筋骨藥治療之必要，尚乏原告舉證證明，此部分之請求不
      予准許。綜上，原告有關醫療費用之請求，在3,492元金
      額之範圍內，於法有據，應予准許，超過此部分之請求，
      則不予准許。
    2.增加生活上需要之支出部分：
      原告主張被告上開行為所致傷害，已使其無法正常行動，
      因此雇請外籍看護一名照料起居生活，請求自93年11月13
      日至94年11月12日止，為期一年，每月17,831元之看護費
      用，共計213,972元，固據提出收據（見本院南調卷14頁
      ）、僱主引進外籍勞工負擔費用參考表（見本院南調卷第
      76頁）及行政院勞工委員會93年8月2日勞職外字第093064
      2483號函（見本院南調卷第77頁）影本各1紙為證。被告
      則辯以：原告招募外籍看護係為看護第三人陳潘梅香，非
      因本件車禍所支出。經查，原告提出上開行政院勞工委員
      會函中所示被看護者確為「陳潘梅香」，並非原告，且申
      請時間為93年7月3日，在本件車禍發生之前，可見外勞看
      護並非因本件車禍發生而聘僱，雖原告陳稱：本來該名外
      勞是負責照顧陳潘梅香，惟於93年11月13日乙○○發生本
      件車禍後，行動不便，因此該外勞即同時照顧陳潘梅香與
      原告二人等語，惟查陳潘梅香並非本件車禍被害人，其受
      外勞之照顧，本不應由被告來負擔，況原告本來就有支出
      該筆外勞聘僱費用，亦非因本件車禍發生而增加生活上支
      出，是原告主張被告應賠償其支付外勞薪資費用，與本件
      損害發生尚難謂有何相當因果關係。另原告復稱：陳潘梅
      香於94年9月份過世，但因乙○○仍有繼續長期看護之必
      要，故由乙○○之女兒陳素萍向行政院勞工委員會申請招
      募外勞乙名擔任家庭看護工（被照顧者：乙○○），乙○
      ○目前仍繼續由外勞看護等情，為被告所否認，參以成大
      醫院回函一般骨折癒合期約3至4個月等情（見本院南調卷
      32頁），則原告自應就94年9月以後，其確有僱請看護及
      有被看護之必要等節負舉證責任，惟原告並未舉證證明，
      實難採認該部分之主張為真正。
    3.非財產上損害賠償部分：
      按不法害他人之人格權，被害人受有非財產上損害，請求
      加害人賠償相當金額之慰藉金時，法院對於慰撫金之量定
      ，應斟酌實際加害情形、所造成影響、被害人痛苦之程度
      、兩造之身分、地位、資力及其他各種情形，核定相當之
      數額，最高法院47年台上字第1221號、51年台上字第223
      號判例可資參照。查本件原告因被告之過失行為致受有前
      揭傷害，先後於93年11月13日至同月29日及94年1月17日
      及同月24日在成大醫院接受二次固定手術治療，至94年3
      月12日門診追蹤時大部分骨折仍未有明顯癒合現象，有成
      大醫院94年8月9日成附醫醫事字第0940008139號函可稽（
      見本院南調卷32頁），造成原告精神上諸多壓力及痛苦，
      是原告請求被告賠償精神慰撫金，亦屬有據。本院斟酌原
      告年齡較長、因上述傷害狀況所受痛苦，及被告之違規情
      形，並經本院調取兩造91年至93年財產資料，認原告請求
      被告須負50萬元之非財產上損害賠償責任尚屬過高，應以
      20萬元為適當公允，逾此範圍之請求，即屬不應准許。
（三）另按損害之發生或擴大，被害人與有過失者，法院得減輕
      賠償金額，或免除之，民法第217條第1項定有明文；又非
      財產上之損害，被害人對於損害之發生或擴大與有過失者
      ，因民法第217條之條文，既未將之除外，則依公平之原
      則，自應一體適用。經查：本件車禍之發生係因被告於前
      揭時地駕駛自用小客車，沿小東路西向東行駛，行經中華
      東路口時，與沿中華路北向南駛來由原告所騎乘腳踏車，
      發生撞擊肇事。被告於上揭時、地，固應注意遵守前揭交
      通規則，於起駛之際，注意前後左右有無障礙或車輛行人
      ，並應讓行進中之車輛行人優先通行暨注意車前狀況，並
      隨時採取必要之安全措施，且當時天候晴朗、晨間自然光
      線、道路舖有柏油、路面乾燥、無缺陷、無障礙物、視距
      良好、客觀上亦無不能注意之情事，竟因疏於注意而肇事
      ，惟騎乘腳踏車之原告亦於上揭肇事時、地因疏於注意車
      前狀況，而與被告發生車禍，故原告對本件車禍之發生同
      具有過失，經送台灣省台南區車輛行車事故鑑定委員會鑑
      定結果亦認：「甲○○駕駛小客車，行經設有行車管制號
      誌肇事岔路口，號誌轉換起駛未讓行進中腳踏車先行，為
      肇事主因。乙○○乘騎腳踏車，行經設有行車管制號誌肇
      事岔路口，號誌轉換通行未注意車前狀況，為肇事次因」
      等語，有該鑑定委員會前開鑑定意見書影本在卷可憑，原
      告之於本件交通事故之發生與有過失，至為明確，被告抗
      辯本件應有過失相抵原則之適用，即無不合。本院審酌被
      告駕駛小客車，行經設有行車管制號誌肇事岔路口，號誌
      轉換起駛未讓行進中腳踏車先行，為肇事主因。原告乘騎
      腳踏車，行經設有行車管制號誌肇事岔路口，號誌轉換通
      行未注意車前狀況，為肇事次因，斟酌雙方過失原因力之
      強弱，被告與原告就本件交通事故之發生應由被告負八成
      之過失責任，而原告負二成之與有過失責任，方屬公允。
      綜上，被告與原告既應各負百分之八十及百分之二十之過
      失責任。據此原告所得請求之金額雖為203,492元，惟依
      本院認定之原告之過失相抵比例百分之二十計算，原告得
      向被告請求之金額為162,794元（計算方式為203492×80%
      ＝162794，元以下四捨五入）。
四、按保險人依強制汽車責任保險法規定給付之保險金，視為加
    害人或被保險人損害賠償金額之一部分；加害人或被保險人
    受賠償請求時，得扣除之，強制汽車責任保險法第30條定有
    明文。查本件原告自承對於本件交通事故發生後，已受領強
    制汽車責任保險金計3,022元之事實，為被告所不爭執，上
    開強制責任險保險金即視為應給付原告賠償額之一部分，而
    予以扣除。據此扣除後原告所得請求之金額為159,772元。
    至於被告另辯以車禍發生後已給付原告16,000元，惟原告否
    認之，因被告僅提出臺灣高等法院臺南分院95年7月5日刑案
    審判筆錄為證，經本院依職權調閱案卷，該次審判期日被告
    雖陳明曾給付原告16,000元，惟未提出其他佐證可資證明，
    原告復於本院審理中加以否認，尚難據以自賠償金額中扣除
    。
五、綜上，原告依據侵權行為法律關係，請求被告給付159,772
    元，及自起訴狀繕本送達翌日起（94年7月22日）至清償日
    止，按年息百分之5計算之利息部分，為有理由，應予准許
    ，至其逾越上開範圍之請求，尚屬無據，應予駁回。
六、本件為關於財產權之訴訟，所命給付之金額未逾50萬元之所
    為被告敗訴判決，依民事訴訟法第389條第1項第5款規定，
    本院應依職權宣告假執行，本院並依同法第392條第2項、第
    3項規定，依職權宣告被告得供擔保，免為假執行。至原告
    敗訴部分，其聲請供擔保假執行，已失所附麗，爰併予駁回
    。
七、本件事證已臻明確，兩造其餘攻擊防禦方法與舉證，核於判
    決結果無影響，爰不逐一論述。
八、結論：原告之訴為一部有理由，一部無理由，依民事訴訟法
    第79條、第389條第1項第5款、第392條第2項、第3項，判決
    如主文。
中    華    民    國    95    年    12    月    25    日
                  民事第一庭    法  官  蔡雅惠
以上正本係照原本作成
如對本判決上訴，須於判決送達後20日內向本院提出上訴狀
中    華    民    國    95    年    12    月    25    日
                                書記官  吳信助


司法院資訊處製作；財團法人民間司法改革基金會備份。
